【裁判字號】    95,簡上,519
【裁判日期】    950821
【裁判案由】    詐欺
【裁判全文】
臺灣高雄地方法院刑事判決             95年度簡上字第519號
公  訴  人  臺灣高雄地方法院檢察署檢察官
被      告  丙○○
上列上訴人因被告詐欺案件，不服本院高雄簡易庭95年度簡字第
1638號中華民國95年3 月21日第一審判決（聲請簡易處刑案號：
臺灣高雄地方法院檢察署95年度偵字第2860號），提起上訴並移
送併案審理（臺灣高雄地方法院檢察署95年度偵字第9712號），
經本院管轄之第二審合議庭判決如下：
    主  文
原判決撤銷。
丙○○幫助連續意圖為自己不法之所有，以詐術使人將本人之物
交付，處有期徒刑肆月，如易科罰金，以佰元折算壹日。
    事  實
一、丙○○預見提供本人所有之金融機構存摺帳戶予他人使用，
    他人將可能利用其所提供之帳戶遂行詐欺取財之非法犯行，
    惟竟仍不違背其本意，基於幫助他人實施詐欺取財之不確定
    故意，於民國94年9 月5 日16時許，在其位於高雄縣鳳山市
    莒光三村10號住處，將其所有中華郵政股份有限公司鳳山工
    協郵局第00000000000000號帳戶之存摺、提款卡及密碼，提
    供予真實姓名年籍不詳自稱「劉光榮」之成年男子，容任「
    劉光榮」所屬之詐欺集團使用上開帳戶作為行騙時供被害人
    匯款之用。該詐欺集團成員收受前開帳戶存簿、提款卡及密
    碼後，即基於詐欺取財之概括犯意，先後於：(一)94年9 月7
    日先對甲○○佯以手機問卷調查配合度良好贈送紀念品及抽
    獎號碼1 組為由，再於同年月17日某時許，由該集團中1 位
    真實姓名年籍不詳自稱為「陳秋燕」之人撥打電話予甲○○
    ，偽稱甲○○中獎港幣20萬元，須至高雄市澄清湖會場領取
    獎金云云，再於同年月20日指示其撥打電話予該集團中1 位
    真實姓名年籍不詳自稱為「許偉傑」律師之人，該自稱「許
    偉傑」律師之人即於電話中佯稱獎金領取時間僅至同年月21
    日15時許，因時間緊急，可直接與該律師簽立切結書，並須
    繳交保證金新台幣（下同）63 ,000 元至指定帳戶云云，使
    甲○○不疑有詐，陷於錯誤，而於同年月21日13時34分許，
    將63,000元匯入丙○○前開鳳山工協郵局帳戶內。(二)94年9
    月21日13時4 分許前某時，由該集團中1 位真實姓名年籍不
    詳自稱為「高正」之人撥打電話予乙○○，佯以智冠公司財
    務經理名義，偽稱乙○○中獎港幣20萬元，需親自至高雄簽
    寫切結書云云，因乙○○表示無暇前往，該自稱「高正」之
    人遂稱可撥打0000000000號電話予「劉律師」，乙○○乃依
    其指示撥打電話予該集團中1 位真實姓名年籍不詳自稱為「
    劉律師」之人聯絡，該自稱「劉律師」之人即佯稱可代為簽
    寫切結書，惟須匯款53,0 00 元作保證金云云，致乙○○陷
    於錯誤，於同日13時4 分許，至桃園縣中壢市中壢仁美郵局
    ，將53,000元匯入丙○○上開帳戶內。嗣因甲○○及乙○○
    分別發覺受騙，經報警處理，始查悉上情。
二、案經甲○○訴由彰化縣政府警察局和美分局報請臺灣彰化地
    方法院檢察署呈請臺灣高等法院檢察署檢察長核轉臺灣高雄
    地方法院檢察署檢察官聲請簡易判決處刑，及移送併案審理
    。
    理  由
一、被告丙○○於警詢時對於上揭時、地將其所有前開帳戶存摺
    、提款卡及密碼提供予真實姓名年籍不詳之自稱「劉光榮」
    之成年男子使用之事實，坦承不諱，惟矢口否認涉有何幫助
    詐欺之犯行，辯稱：當時「劉光榮」係稱其家人及朋友欲匯
    款，伊始將前開帳戶存簿及提款卡借予「劉光榮」，伊不清
    楚「劉光榮」之實際用途云云。惟查：
  (一)前開鳳山工協郵局帳戶確係被告所申設之事實，業據被告於
    警詢中坦承不諱；又詐騙集團，於94年9 月7 日先對被害人
    甲○○佯以手機問卷調查配合度良好贈送紀念品及抽獎號碼
    1 組為由，再於同年月17日某時許，由該集團中1 位真實姓
    名年籍不詳自稱為「陳秋燕」之人撥打電話予被害人甲○○
    ，偽稱被害人甲○○中獎港幣20萬元，須至高雄市澄清湖會
    場領取獎金云云，再於同年月20日指示其撥打電話予該集團
    中1 位真實姓名年籍不詳自稱為「許偉傑」律師之人，該自
    稱「許偉傑」律師之人即於電話中佯稱獎金領取時間僅至同
    年月21日15時許，因時間緊急，可直接與該律師簽立切結書
    ，並須繳交保證金63,000元至指定帳戶云云，使被害人甲○○不疑有詐，陷於錯誤，而於同年月21日13時34分許，將63
    ,000 元 匯入被告前開鳳山工協郵局帳戶內，復於同年月21
    日13時4 分許前某時，由該集團中1 位真實姓名年籍不詳自
    稱為「高正」之人撥打電話予被害人乙○○，佯以智冠公司
    財務經理名義，偽稱被害人乙○○中獎港幣20萬元，需親自
    至高雄簽寫切結書云云，因被害人乙○○表示無暇前往，該
    自稱「高正」之人遂稱可撥打0000000000號電話予「劉律師
    」，被害人乙○○乃依其指示撥打電話予該集團中1 位真實
    姓名年籍不詳自稱為「劉律師」之人聯絡，該自稱「劉律師
    」之人即佯稱可代為簽寫切結書，惟須匯款53,000元作保證
    金云云，致被害人乙○○陷於錯誤，於同日13時4 分許，至
    桃園縣中壢市中壢仁美郵局，將53,000元匯入被告上開帳戶
    內之等情，業據證人即被害人甲○○、乙○○於警詢時指述
    綦詳，並有郵政國內匯款執據2 紙、被告上開帳戶郵政存簿
    儲金立帳申請書及交易明細表各1 份附卷可憑。足證被告上
    開鳳山工協郵局帳戶，確遭詐欺集團偽以中獎繳交保證金名
    義，作為詐騙被害人使用。
  (二)又刑法上之故意，依第13條第1 項、第2 項之規定，分為直
    接故意（或確定故意）與間接故意（或不確定故意）二種。
    前者指行為人對於構成犯罪之事實，明知並有使之發生（實
    現）該事實之決意，進而實施該犯罪決意之行為；後者指行
    為人對於構成犯罪之事實，預見其有發生（實現）之可能，
    因該犯罪事實之發生（實現）不違背其本意，乃予容認，任
    其發生（實現）之情形而言。按金融帳戶為個人之理財工具
    ，一般民眾皆可以存入最低開戶金額之方式自由申請開設金
    融帳戶，並無任何特殊之限制，且得同時在不同金融機構申
    請多數存款帳戶使用，並無借用他人帳戶使用之必要。且金
    融存款帳戶，攸關存戶個人財產權益之保障，專屬性甚高，
    衡諸常理，若非與本人有密切關係者，不可能出借個人帳戶
    ，縱有交付個人帳戶予他人使用之特殊情形，亦必會先行瞭
    解他人使用帳戶之目的始行提供。且以簡訊通知中獎、刮刮
    樂或其他類似之不法詐騙份子，為掩飾其等不法行徑以避免
    執法人員循線查緝，經常利用他人存款帳戶、印章、提款卡
    以確保犯罪所得，類此案件在社會上層出不窮，亦屢經報章
    雜誌及其他新聞媒體再三披露，避免此等專屬性甚高之物品
    被不明人士利用為與財產有關之犯罪工具，亦為一般生活認
    知所應有之認識。經查：被告供稱其將上開帳戶存摺及提款
    卡交予「劉光榮」使用，但其卻不知「劉光榮」之住處及聯
    絡方式，參以被告亦自承僅知悉「劉光榮」以前居住於眷村
    ，但已搬走很久了等語，足見被告與「劉光榮」並非熟識，
    卻仍將私密性及專屬性甚高之金融帳戶出借予「劉光榮」，
    尤有甚者，被告亦供稱「劉光榮」借用上開帳戶存摺及提款
    卡當時，表示用完旋即歸還，但事後一直未歸還該帳戶存簿
    及提款卡等語，而金融存款帳戶，事關存戶個人權益甚大，
    其專有性甚高，且一般人均有妥為保管之認識，若有遭竊或
    遺失情事，無不即刻掛失止付並向警方報案，以防帳戶內金
    錢遭人竊領，甚或遭人以之作為犯罪工具使用，惟本件被告
    於「劉光榮」始終未歸還上開物品時，卻未辦理掛失止付或
    報案處理，已與常情有違。再徵之被告係身心健全之成年人
    ，並非年幼無知或與社會隔絕之人，對於將自己開設之帳戶
    之存摺、提款卡及密碼交予他人使用，該帳戶將有可能會被
    利用作為實行詐欺犯罪之工具一事應有所預見。雖被告於交
    付上開帳戶資料時，尚無證據證明其知悉他人用以詐欺取財
    犯罪之用（如已明知而為，即成立共同正犯），然而其已可
    預見將上開郵局帳戶提供予他人使用，將被不法之徒用於犯
    罪贓款之匯入流出，竟不違反其本意，仍將其前開郵局帳戶
    提供予真實姓名年籍不詳自稱「劉光榮」之成年男子員使用
    ，容任詐欺行為之發生，其有幫助他人詐欺之不確定故意至
    為明確。
  (三)綜上所述，被告所辯顯係事後卸責之詞，不足採信。本案事
    證明確，被告犯行堪以認定，自應依法論科。
二、按行為後法律有變更者，適用行為時之法律，但行為後之法
    律有利於行為人者，適用最有利於行為人之法律，係為現行
    刑法第2 條第1 項所明文。此條規定乃與刑法第1 條罪刑法
    定主義契合，係規範行為後法律變更所生新舊法律比較適用
    之準據法，並無新舊法比較之問題，應一律適用裁判時之現
    行刑法第2 條規定以決定適用之刑罰法律，先予辨明。又本
    次刑法修正之比較新舊法，應就罪刑有關之共犯、未遂犯、
    想像競合犯、牽連犯、連續犯、結合犯，以及累犯加重、自
    首減輕暨其他法定加減原因（如身分加減）與加減例等一切
    情形，綜其全部罪刑之結果而為比較；且易科罰金之折算標
    準，新法施行後，亦應依新法第2 條第1 項之規定，適用罪
    有利於行為人之法律，最高法院95 年 度第8 次刑庭會議決
    議可資參照。查被告行為後，如附表所示之法律業經修正，
    並均於95年7 月1 日起生效施行，且被告行為時之刑法第30
    條第1 項、第2 項分別規定：「幫助他人犯罪者，為從犯。
    雖他人不知幫助之情者，亦同」、「從犯之處罰，得按正犯
    之刑減輕之」，而95年7 月1 日修正公布施行之刑法第30條
    第1 項、第2 項則規定：「幫助他人實行犯罪行為者，為幫
    助犯。雖他人不知幫助之情者，亦同。」、「幫助犯之處罰
    ，得按正犯之刑減輕之」，上開法條文字雖略有變動，惟並
    不影響其內容，是於此並無比較修正前後之法律之必要，另
    修正後已刪除刑法第56條連續犯之規定，玆經整體比較結果
    ，裁判時法並未較為有利，揆諸上揭說明，自應適用行為時
    之法律以為論處，合先敘明。
三、又按連續幫助與幫助連續為不同之犯罪態樣，如基於概括犯
    意，多次幫助他人犯罪，為連續幫助，該幫助者有多次犯罪
    行為；如以一幫助行為，幫助他人連續犯罪，則為幫助連續
    ，就幫助犯而言，僅有一次犯罪行為（最高法院87年度台上
    字第3865號判決可資參照）。又刑法上之幫助犯，係對於犯
    罪與正犯有共同之認識，而以幫助之意思，對於正犯資以助
    力，而未參與實施犯罪之行為者而言。是以，如未參與實施
    犯罪構成要件之行為，且係出於幫助之意思提供助力，即屬
    幫助犯，而非共同正犯。本件被告提供其上開郵局帳戶存摺
    、提款卡及密碼予真實姓名年籍均不詳自稱「劉光榮」之成
    年男子，使該男子及其所屬之詐欺集團成員得基於詐欺取財
    之概括犯意，連續向被害人甲○○、乙○○詐取財物，自應
    論以幫助連續詐欺取財罪。是核被告丙○○所為，係犯刑法
    第30條第1 項前段、第339 條第1 項之幫助連續詐欺取財罪
    。又被告幫助他人犯詐欺取財罪，係屬幫助犯，應依刑法第
    30 條 第2 項之規定，按正犯之刑減輕之，並先加而後減之
    。公訴人移送併案審理部分（即臺灣高雄地方法院檢察署95
    年度偵字第9712號）之幫助詐欺取財犯行，雖未據起訴，惟
    與已起訴部分，有實質上一罪之關係，為起訴效力所及，既
    經查明，本院自得一併審究。
四、原審以被告犯罪事證明確，予以論罪科刑，固非無見，惟查
    ：(一)被告行為後，如附表所示之法律業經修正施行，原審未
    及審酌，容有未洽。(二)前揭檢察官移送併案審理部分，原審
    未及審酌，亦有未洽。此或為檢察官據此提起本件上訴之理
    由，或為本院應依職權調查之事項，原審判決既有上開瑕疵
    ，仍屬無可維持，自應由本院管轄之第二審合議庭將原判決
    予以撤銷改判。爰審酌被告恣意提供郵局帳戶予詐騙集團供
    詐欺取財使用，紊亂社會正常交易秩序，並使不法之徒藉此
    輕易詐取財物，檢警難以追查緝捕，所造成之危害非輕，且
    被告犯罪後未坦承犯行，態度不佳，不宜輕宥等一切情狀，
    量處如主文第二項所示之刑，並依修正前刑法第41條第1 項
    前段、修正前罰金罰鍰提高標準條例第2 條規定，諭知易科
    罰金之折算標準。又被告所有供本件詐騙匯款使用之上開鳳
    山工協郵局帳戶存摺及提款卡並未扣案，且該帳戶業經警方
    查明係供詐騙匯款所用，該存摺及提款卡理應已遭丟棄滅失
    ，是為免日後執行之困難，爰不另為沒收之宣告，附此敘明
    。
五、被告丙○○經合法傳喚，無正當理由未於審判期日到庭，有
    送達證書在卷可稽，爰依刑事訴訟法第371 條規定，不待其
    陳述，逕行判決。
據上論斷，應依刑事訴訟法第455 條之1 第1 項、第3 項、第36
9 條第1 項前段、第364 條、第371 條、第299 條第1 項前段，
刑法第2 條第1 項、修正前刑法第30條第1 項前段、第2 項、第
339 條第1 項、第41條第1 項前段，罰金罰鍰提高標準條例第 1
條前段、修正前罰金罰鍰提高標準條例第2 條，判決如主文。
本案經檢察官李門騫到庭執行職務。
中    華    民    國    95    年    8    月    21     日
                  刑事第十三庭   審判長法  官  洪碩垣
                                       法  官  張金柱
                                       法  官  劉惠娟
以上正本證明與原本無異。
不得上訴。
中    華    民    國    95    年    8     月    21    日
                                       書記官  陳素徵
┌───────────────────────────────────────────────┐
│附表：                                                                                        │
├──────┬─────────────┬─────────────┬───────┬────┤
│相關變更條文│行為時法（下稱舊法）之內容│裁判時法（下稱新法）之內容│比  較  理  由│備    註│
├──────┼─────────────┼─────────────┼───────┼────┤
│【罰金刑貨幣│依法律應處罰金、罰鍰者，就│中華民國94年1 月7 日法修正│刑法之貨幣單位│經按現行│
│單位之變更】│其原定數額得提高為2 倍至10│施行後，刑法分則編所定罰金│由「元（指銀元│法規所定│
│罰金罰鍰提高│倍（刑法乃係定明10倍）。第│之貨幣單位為新臺幣。94年1 │）」變更為「新│貨幣單位│
│標準條例第1 │1 條所定得提高倍數之規定，│月7 日刑法修正時，刑法分則│臺幣」，且刑法│折算新臺│
│條前段、第5 │於本條例修正後制定之法律，│編未修正之條文定有罰金者，│分則之罰金數額│幣條例第│
│條→刑法施行│不適用之；本條例修正前公布│自94年1 月7 日刑法修正施行│，亦視該分則先│2 條之規│
│法第1 之1 條│之法律，於本條例修正後修正│後，就其所定數額提高為30倍│前曾修正與否，│定折算後│
│第1 項、第2 │其罰金罰鍰數額或法律經全部│。但72年6 月26日至94年1 月│而分別提高3 或│等值，是│
│項          │修正而其罰金罰鍰數額未予變│7 日新增或修正之條文，就其│30倍。        │新舊法適│
│            │更者，亦同。              │所定數額提高為3 倍。      │              │用結果並│
│            │                          │                          │              │無不同。│
├──────┼─────────────┼─────────────┼───────┼────┤
│【罰金刑下限│罰金：（銀元）1 元以上。  │罰金：新臺幣1000元以上，以│罰金刑之下限，│舊法有利│
│之變更】刑法│                          │百元計算。                │由銀元10元（亦│。      │
│第33條第5 款│                          │                          │經提高）即新臺│        │
│            │                          │                          │幣30元，提高為│        │
│            │                          │                          │新臺幣1000元  │        │
├──────┼─────────────┼─────────────┼───────┼────┤
│【易科罰金折│犯最重本刑為5 年以下有期徒│犯最重本刑為5 年以下有期徒│易科罰金折算標│舊法有利│
│算標準變更】│刑以下之刑之罪，而受6 個月│刑以下之刑之罪，而受6 個月│準由銀元300 元│。      │
│修正前刑法第│以下有期徒刑或拘役之宣告…│以下有期徒刑或拘役之宣告者│即新臺幣900 元│        │
│41條第1 項前│得以（銀元，下同）1 元以上│，得以新臺幣1000元、2000元│，提高為以新臺│        │
│段、修正前罰│3 元以下折算1 日，易科罰金│或3000元折算1 日，易科罰金│幣1000元、2000│        │
│金罰鍰提高標│。依刑法第41條易科罰金…就│。                        │元或3000元折算│        │
│準條例第2 條│其原定數額提高為100 倍折算│                          │1 日。        │        │
│→現行刑法第│1 日；法律所定罰金數額未依│                          │              │        │
│41條第1 項前│本條例提高倍數，或其處罰法│                          │              │        │
│段          │條無罰金刑之規定者，亦同。│                          │              │        │
╠══════╪═════════════╧═════════════╧═══════╧════╡
║綜合比較結果│本案本於統一性及整體性原則，就罰金刑之變更、易科罰金折算標準等一切情形，綜其全部│
║            │罪刑之結果而為比較後，以舊法即行為時法較有利於被告，而應依刑法第2條第1項前段規定│
║            │適用行為時之法律。                                                              │
╚══════╧════════════════════════════════════════╛
附錄本判決論罪科刑法條：
刑法第339條
意圖為自己或第三人不法之所有，以詐術使人將本人或第三人之
物交付者，處5 年以下有期徒刑、拘役或科或併科1,000 元以下
罰金。
以前項方法得財產上不法之利益或使第三人得之者，亦同。
前二項之未遂犯罰之。


司法院資訊處製作；財團法人民間司法改革基金會備份。
